臺灣雲林地方法院民事判決　九十二年度訴字第五一七號
　　原　　　告　丁○○
　　　　　　　　丙○○
　　訴訟代理人　黃俊仁律師
　　被　　　告　甲○○　　　住.
　　訴訟代理人　乙○○　　　住.
　　　　　　　　吳炳輝律師
右當事人間請求塗銷抵押權登記事件，本院判決如左：
    主      文
確認被告於原告所有如附表所示之土地上之一般抵押權所擔保之新台幣貳佰萬元債權
不存在。
被告應將附表所示土地，以雲林縣北港地政事務所登記字號（九一）北地資字第○六
八七八○號所設定之抵押權登記予以塗銷。
訴訟費用由被告負擔。
    事      實
甲、原告方面：
  一、聲明：如主文所示。
  二、陳述：
    (一)原告丁○○、丙○○二人並不認識被告，亦未向被告借款，與被告間亦無債務
      關係存在。詎原告二人竟於民國九十二年七月中旬，接獲鈞院九十二年度拍字
      第二二六號拍賣抵押物裁定。原告二人對於本件抵押權設定並不知情，對於被
      告亦未負有任何債務，也未曾因向被告借款而以附表所示土地（以下簡稱系爭
      土地）設定抵押予被告。按抵押權乃從屬於其所擔保之債權而存在，兩造間既
      無債務關係存在，亦無設定抵押權予被告之合意，本件抵押權自屬不存在。
    (二)被告於鈞院審理時，對於本件係許煌輝、蘇金桃夫婦向被告借款新台幣（下同
      ）一百六十萬元，由許煌輝提出系爭土地之所有權狀予被告，由被告自行前往
      地政事務所辦理抵押權設定一節已自認屬實，足見本件被告之債務人並非原告
      二人，兩造間並無二百萬元之債權債務關係存在，且原告二人亦未曾與被告有
      何設定抵押權物權契約之合意，被告虛構原告為債務人，於九十一年六月十四
      日向被告借款二百萬元，約定清償期為九十二年六月二十四日，並以系爭土地
      為擔保，為被告設定抵押，嗣未依約清償為由，向鈞院聲請拍賣抵押物，所述
      應與事實不符。
    (三)當初許煌輝欲向銀行借款週轉，向原告索取系爭土地之土地登記謄本、印鑑證
      明及身分證，原告方提供前揭文件予許煌輝，至於許煌輝是否確實向銀行借款
      並辦理抵押，原告並不清楚。
    (四)對於被告抗辯所為之陳述：被告雖抗辯原告二人有承擔許煌輝、蘇金桃二人積
      欠被告之債務，然則，原告二人並不知悉許煌輝、蘇金桃二人與被告間之金錢
      往來情形，對於是否其等間確有債權債務關係存在，亦不知情，並無承擔債務
      之可能。且依被告所述，一百六十萬元之借款，一年內均清償利息四十萬元，
      何人敢於承擔前述債務，遑論原告二人根本不認識被告，未曾往來，如何向被
      告為承擔債務之意思表示，且被告未能就原告二人債務承擔之時間、內容，究
      係免責之債務承擔，抑或併存之債務承擔等情舉證證明，空言主張原告二人有
      債務承擔之事實，自不足採。
    (五)綜上，被告於原告所有之系爭土地上所設定之抵押權登記，對於原告二人就系
      爭土地之所有權有所妨害，為此，爰依民法第七百六十七條規定，本於所有權
      人之地位，請求被告將此一妨害所有權之抵押權登記予以塗銷。
乙、被告方面：
  一、聲明：原告之訴駁回，訴訟費用由原告負擔。
  二、陳述：
    (一)原告丁○○、丙○○二人確實未曾向被告借款，然本件係因許煌輝、蘇金桃夫
      婦即原告二人之姐夫及姐姐向被告甲○○借款一百六十餘萬元，無法償還，始
      由丁○○提供系爭土地之所有權狀予許煌輝、蘇金桃夫婦，之後再由許煌輝將
      系爭土地之所有權狀交予被告設定抵押。
    (二)原告提供所有權狀、印鑑證明、身分證及本票二紙予許煌輝，由許煌輝代理原
      告將許煌輝積欠被告之債務承擔，並由許煌輝將前述證件交與被告辦理抵押權
      設定，核與民法第三百條債務承擔之規定相符。而原告既已將上述證件交與許
      煌輝，而上述證件復為辦理不動產所有權移轉或抵押權設定之重要文件，原告
      對於設定抵押權一事，難諉為不知，亦足見原告確有承擔債務之意思，況且，
      倘若原告確實不知設定抵押一事，亦無承擔債務之合意，則許煌輝竟能持上述
      證件辦理抵押權設定，而原告又未曾追究許煌輝之責任，亦顯與常情有違。
    (三)許煌輝持原告之所有權狀、印鑑證明、身分證等證件辦理抵押權設定，且原告
      二人所簽發之本票亦經被告持向法院聲請裁定並強制執行，原告二人均無異議
      ，顯有表見代理之外觀，原告二人自應負表見代理之責任。
    (四)綜上所陳，兩造間既有債務存在，則原告訴請確認債權不存在及塗銷抵押權，
      即屬無據。
  三、證據：提出土地建築改良物抵押權設定契約書一份、雲林縣北港地政事務所他
      項權利證明書一份、本票二紙、債權憑證一份為證，並請求訊問證人傅信豪、
      許煌輝。
丙、本院依職權調取九十二年拍字第二二六號拍賣抵押物卷宗，並向雲林縣北港地政
    事務所調取系爭土地設定抵押之相關文件，及命原告丁○○當庭書寫「丁○○」
    之簽名，並就本票上「丁○○」之簽名，與原告丁○○當庭簽名比對其異同。
    理      由
壹、程序方面：
一、按訴狀送達後，原告不得將原訴變更或追加他訴，但被告同意者，不在此限。被
    告於訴之變更或追加無異議，而為本案之言詞辯論者，視為同意變更或追加。又
    不變更訴訟標的，而補充或更正事實上或法律上之陳述者，非為訴之變更或追加
    。民事訴訟法第二百五十五條第一項第一款、第二項及第二百五十六條分別定有
    明文。本件原告於起訴時主張「被告應將附表所示土地以雲林縣北港地政事務所
    登記字號（九一）北地資字第○六八七八○號所設定之抵押權登記予以塗銷」，
    嗣於九十二年十二月十二日本院審理中，追加請求「確認被告於原告所有於附表
    所示土地上之一般抵押權所擔保之新台幣貳佰萬元債權不存在」，被告對於訴之
    追加無異議，而為本案之言詞辯論，視為同意追加，揆諸首開法條，原告訴之追
    加，自屬合法，亦應准許。
二、按確認之訴，非原告有即受確認判決之法律上利益者，不得提起，民事訴訟法第
    二百四十七條定有明文，即原告提起確認之訴，必須其主張之法律關係存否在當
    事人間不明確，致原告之權利或其他法律上之地位有不安之危險，而存有以確認
    判決除去之必要。查原告二人主張系爭抵押權所擔保之債權不存在，既為被告所
    否認，則原告起訴請求確認系爭抵押權所擔保之債權不存在，應認有受確認判決
    之法律上利益，合先敘明。
貳、實體方面：
一、本件原告主張：系爭土地係原告二人所有，但原告二人並未向被告借款，與被告
    間亦無債務關係存在，詎被告於九十二年間，聲請本院以九十二年度拍字第二二
    六號民事裁定拍賣上開土地，並聲請強制執行，爰請求確認被告於原告所有如附
    表所示土地上之一般抵押權所擔保之二百萬元債權不存在；及被告應將附表所示
    土地以雲林縣北港地政事務所登記字號（九一）北地資字第○六八七八○號所設
    定之抵押權登記予以塗銷等語。
二、被告則以：本件係因許煌輝、蘇金桃夫婦即原告二人之姐夫及姐姐向被告借款一
    百六十餘萬元，無法償還，始由原告二人提供系爭土地之所有權狀予許煌輝、蘇
    金桃夫婦，之後再由許煌輝將系爭土地之所有權狀交予被告設定抵押。原告提供
    所有權狀、印鑑證明、身分證及本票二紙予許煌輝，由許煌輝代理原告將許煌輝
    積欠被告之債務承擔，並由許煌輝將前述證件交與被告辦理抵押權設定，足見原
    告確有承擔債務之意思，且許煌輝持原告之上述證件交與被告辦理抵押權設定，
    原告二人所簽發之本票並經被告持向法院聲請裁定並強制執行，原告二人均無異
    議，顯有表見代理之外觀，原告二人自應負表見代理之責任。綜上，兩造間既有
    債務存在，則原告訴請確認債權不存在及塗銷抵押權，即屬無據等語資為抗辯。
三、本件原告二人主張系爭土地係原告二人所有，原告二人並未向被告借款之事實，
    為被告所不爭執，堪信原告此部分之主張為真正。原告另主張兩造間並無債權債
    務關係存在，本件抵押權並不存在等語，惟為被告所否認，並以前揭情詞置辯。
    按一般抵押權與最高限額抵押權之性質不同，必須先有債權存在，而後始得為擔
    保該債權而設定抵押權，抵押權始得成立。查系爭抵押權，原係針對原告二人於
    九十一年六月二十四日向被告借款二百萬元，約定清償期為九十二年六月二十四
    日之債務而設定，有本院九十二年度拍字第二二六號裁定一份在卷可憑，性質上
    為一般抵押權，必先有債權存在，抵押權始得成立，若其所擔保之債權並不存在
    ，抵押權即不存在，被告於原告所有之系爭土地上所設定之抵押權登記，自屬對
    於原告二人就系爭土地之所有權有所妨害，原告自可依民法第七百六十七條規定
    ，本於所有權人之地位，請求被告將此一妨害所有權之抵押權登記予以塗銷。是
    本件爭點厥在於原告二人曾否針對承擔債務一事，授與代理權予許煌輝，並因許
    煌輝之代理行為，而承擔許煌輝、蘇金桃夫婦對於被告之債務，對於被告負有系
    爭債務，亦即系爭抵押權所擔保之債權？抑或原告有使被告信為業已針對承擔許
    煌輝、蘇金桃夫婦債務一事，以代理權授與許煌輝之行為，對於許煌輝以其名義
    所為之承擔債務行為，應負授權人之責任，而應承擔許煌輝、蘇金桃夫婦對於被
    告之債務，因而對於被告負有系爭債務，亦即系爭抵押權所擔保之債權？
四、按當事人主張有利於己之事實者，就其事實有舉證之責任，民事訴訟法第二百七
    十七條定有明文。又按主張法律關係存在之當事人，須就該法律關係發生所須之
    特別要件，負舉證責任（最高法院四十八年台上字第八二四號判例意旨參照）。
    而事實為法律發生之特別要件者，在消極確認之訴應由被告就其存在負舉證之責
    任。如被告就其主張事實不能立證或其提出之證據不足採用，則原告之訴即應認
    為有理由，無庸另行立證（司法院院字第二二六九號解釋意旨及最高法院十九年
    上字第三八號判例意旨參照）。次按，債務承擔，不論為免責的債務承擔或約定
    之併存的債務承擔（重疊的債務承擔），均必以第三人與債權人互相表示意思一
    致，為成立該承擔契約之前提。苟無該承擔債務之合致意思表示，縱第三人基於
    其他原因（如民法第二百六十八條所定之第三人負擔契約），須對債權人為給付
    ，仍非屬於債務承擔。經查，被告雖抗辯：原告提供所有權狀、印鑑證明、身分
    證及本票二紙予許煌輝，由許煌輝代理原告將許煌輝積欠被告之債務承擔等語，
    惟為原告所否認，且證人許煌輝到庭證稱：被告向伊索取款項時，伊即向原告借
    用土地向銀行辦理貸款，並將土地所有權狀交予被告，由被告辦理，嗣被告將土
    地所有權狀交還予伊時，僅告知未能借得款項，原告二人僅係同意伊以土地貸款
    用以清償積欠被告之債務，並未表示願意承擔伊積欠被告之債務，伊亦未向被告
    陳稱原告二人願意承擔伊積欠被告之債務，而本票則因未能貸得款項，被告又不
    願收受伊所簽發之本票，始向原告二人借用本票等語（見本院九十三年一月五日
    言詞辯論筆錄），而證人即於許煌輝與被告同至里長住處商談時在場之傅信豪到
    庭亦證述：當時許煌輝陳稱業向妻舅（即原告二人）借用土地，用以處理積欠被
    告之債務，被告並有詢問許煌輝其妻舅是否確實同意以土地處理其積欠被告之債
    務，許煌輝表示確有同意，並當場撥打電話予其妻舅，但並不清楚電話談論之內
    容等語（見本院九十三年一月五日言詞辯論筆錄），可見許煌輝僅係向被告陳稱
    原告同意許煌輝以系爭土地處理債務，而非向被告表示原告業已針對承擔許煌輝
    積欠被告之債務一事，授與代理權，並以原告之名義，代理原告與被告訂立契約
    ，承擔許煌輝積欠被告之債務。至原告雖將系爭土地之所有權狀、印鑑證明、身
    分證及本票二紙交予許煌輝，然可能提供系爭土地之所有權狀、印鑑證明、身分
    證及本票二紙予許煌輝之原因非僅一端，或因有意以系爭土地設定抵押權並交付
    本票予他人，用以擔保許煌輝先前積欠他人之債務，以利許煌輝得以緩期清償；
    或因有意以系爭土地設定抵押權並交付本票予他人，用以擔保許煌輝另向他人借
    款可能承擔之債務，以利許煌輝另向他人借款；或因承擔許煌輝積欠他人之債務
    ，而有意以系爭土地設定抵押權並交付本票予他人，用以擔保其於承擔許煌輝之
    債務後，其所負擔之債務；或因單純交予許煌輝保管，均有可能，而縱令所有權
    狀、印鑑證明、身分證或本票遭致親友盜用，因不願見到親友遭致刑事訴追、處
    罰，而不願追究者，亦所在多有，自不得僅憑原告提供所有權狀、印鑑證明、身
    分證及本票二紙，且事後未曾追究之事實，遽認原告二人曾經針對債務承擔一事
    ，授與代理權予許煌輝，且許煌輝業已代理原告與被告訂立契約，承擔許煌輝積
    欠之債務。此外，被告復未能舉出足資證明原告二人針對債務承擔一事，曾向許
    煌輝或其本人為代理權授與之意思表示，且許煌輝業已代理原告與被告訂立契約
    ，承擔許煌輝積欠被告之債務之證據以實其說，被告抗辯：許煌輝代理原告將許
    煌輝、蘇金桃夫婦積欠被告之債務承擔等語，自無足取。
五、被告另雖抗辯：許煌輝持原告之所有權狀、印鑑證明、身份證等證件辦理抵押權
    設定，且原告二人所簽發之本票亦經被告持向法院聲請裁定並強制執行，原告二
    人均無異議，顯有表見代理之外觀，原告二人自應負表見代理之責任等語，惟為
    原告二人所否認，陳稱：並未承擔許煌輝之債務等語。按民法第一百六十九條關
    於由自己之行為表示以代理權授與他人者，對於第三人應負授權人之責任之規定
    ，原以本人有使第三人信為以代理權授與他人之行為，為保護代理交易之安全起
    見，有使本人負相當責任之必要而設，故本人就他人以其名義與第三人所為之代
    理行為，應負授權人之責任者，須以他人所為之代理行為，係在其曾經表示授與
    他人代理權之範圍內為其前提要件。再由自己之行為表示以代理權授與他人者，
    對於第三人應負授權人之責任，必須本人有表見之事實，足使第三人信該他人有
    代理權之情形存在，始足當之（最高法院四十年臺上字第一二八一號判例、六十
    年臺上字第二一三○號判例參照）。我國人民將自己印章交付他人，委託該他人
    辦理特定事項者，比比皆是，倘持有印章之該他人，除受託辦理之特定事項外，
    其他以本人名義所為之任何法律行為，均須由本人負表見代理之授權人責任，未
    免過苛。況提供系爭土地之所有權狀、印鑑證明、身份證及本票二紙予許煌輝之
    可能原因非一，已如前述，而收受本票裁定後，未為反對之意思表示之原因甚多
    ，或因不解法律；或因兩造對於本票之原因關係，另有債權債務關係存在，如用
    以清償或擔保許煌輝積欠被告或他人之債務，不一而足，自不得徒憑原告二人將
    所有權狀、印鑑章、印鑑證明、身分證等證件交予許煌輝之行為，或對於收受本
    票裁定，未為反對之意思表示，即認原告二人對於承擔許煌輝積欠被告之債務一
    事，有何以自己之行為表示之代理權授與他人之表見情形存在。況且，被告復未
    能舉證證明許煌輝曾以原告之名義，代理原告與被告訂立契約，承擔許煌輝積欠
    被告之債務，被告抗辯原告二人應對於被告之代理行為，負表見代理之授權人責
    任，自無足取。
六、綜上所陳，被告既未能舉證證明原告二人曾經針對承擔債務一事，授與代理權予
    許煌輝，並因許煌輝之代理行為，而承擔許煌輝、蘇金桃夫婦對於被告之債務，
    對於被告負有系爭債務，亦未能舉證證明原告有使被告信為業已針對承擔許煌輝
    、蘇金桃夫婦債務一事，以代理權授與許煌輝之行為，且許煌輝業已代理原告二
    人與被告訂立契約承擔許煌輝、蘇金桃夫婦二人之債務，原告主張系爭債權不存
    在，自屬可採，為有理由。又系爭債權即系爭抵押權所擔保之債權既不存在，系
    爭抵押權因失所附麗，亦不存在，被告於原告所有之系爭土地上所設定之抵押權
    登記，自屬對於原告二人就系爭土地之所有權有所妨害，原告自可依民法第七百
    六十七條規定，本於所有權人之地位，請求被告將此一妨害所有權之抵押權登記
    予以塗銷，亦屬有據。
七、從而，原告請求確認被告於原告所有如附表所示土地上之一般抵押權所擔保之二
    百萬元債權不存在；及請求被告應將附表所示土地，以雲林縣北港地政事務所登
    記字號（九一）北地資字第○六八七八○號所設定之抵押權登記予以塗銷。為有
    理由，應予准許。
八、本件事證已臻明確，兩造其餘攻擊防禦及立證方法，均於判決結果不生影響，茲
    不再一一論述，附此敘明。
九、據上論結，本件原告之訴為有理由，依民事訴訟法第七十八條，判決如主文。
中　　　華　　　民　　　國　　九十三　　年　　　一　　　月　　 三十 　　日
                                    臺灣雲林地方法院民事庭
~B法　　　官　冷明珍
右為正本係照原本作成。
如對本判決上訴須於判決送達後二十日內向本院提出上訴狀。（須附繕本）
中　　　華　　　民　　　國　　九十三　　年　　　一　　　月　　 三十 　　日
~B法院書記官　朱克文
┌─────────────────────────────────────────────────────────────┐
│附表：　　　　　　　　　　　　　　　　　　　　　　　　　　　　　　　　　　　　　　　　　　　　　　                        │
├─┬───────────────────────────┬─┬────────────┬─────────┬──────┤
│編│　　　　土　　　　　地　　　　　坐　　　　　落　　　　│地│　　面　　　　　　積　　│　　　　　　　　　│　　　　　　│
│　├───┬────┬────┬────┬────────┤　├──┬──┬──────┤　權　利　範　圍　│備　　　　考│
│號│縣　市│鄉鎮市區○ 　段　 ○ ○　段 │　地　　　　號　│目│公頃│公畝│　平方公尺　│ 　　　　　　　　 │        　  │
├─┼───┼────┼────┼────┼────────┼─┼──┼──┼──────┼─────────┼──────┤
│１│雲林縣│北港鎮　│三仙　　│　　　　│五一四　　　　　│建│０　│一０│五八．二二　│1/2　　　　　　　 │丁○○、蘇金│
│　│　　　│　　　　│　　　　│　　　　│　　　　　　　　│　│　　│　　│　　　　　　│　　　　　　　　　│吟各持分1/4 │
└─┴───┴────┴────┴────┴────────┴─┴──┴──┴──────┴─────────┴──────┘
